【裁判字號】    95,重上更(一),146
【裁判日期】    950705
【裁判案由】    違反貪污治罪條例
【裁判全文】
臺灣高等法院臺南分院刑事判決    95年度重上更(一)字第146號
上  訴  人  臺灣臺南地方法院檢察署檢察官
被      告  甲○○
            丁○○
共      同
選任辯護人  黃正彥  律師
            黃雅萍  律師
上列上訴人因被告違反貪污治罪條例案件，不服臺灣臺南地方法
院九十年度訴字第一一四三號中華民國九十三年十月二十二日第
一審判決（起訴案號：臺灣臺南地方法院檢察署九十年度偵字第
七一三七號、九三八四號、九七０七號）提起上訴，判決後經最
高法院發回更審，本院判決如下：
    主  文
上訴駁回。
    理  由
壹、公訴意旨略以：
一、被告甲○○與原審共同被告楊子濬（原名楊濱鴻，業經原審
    判處無罪確定）二人，於民國（下同）八十一、二年間，分
    別擔任台南市警察局消防隊一組之組長及組員之職務，均係
    依據法令從事公務之人員。渠等二人明知其所負責掌管公共
    安全檢查、新蓋建築物申請建築、使用執照之會審、會勘等
    業務，與業者乙○○、丙○○夫婦所經營宜航有限公司（下
    稱宜航公司）及營裕消防企業有限公司（下稱營裕公司）之
    營業項目間，有職務上之利害關係，且明知公務員不得利用
    權力為營利事業，竟仍利用其二人在台南市消防業界之影響
    力，共同基於利用職務上之機會及權力圖利自己之犯意聯絡
    ，由被告甲○○出面向乙○○要求，共同出資入股宜航公司
    擔任股東，乙○○為借助被告甲○○及楊子濬職務上之影響
    力，遂答允由甲○○占一股出資新台幣（下同）十萬元，並
    以插暗股之方式加入該公司，成為該公司之實際股東之一，
    並約定每年分紅二次。期間被告甲○○則於審核台南市新蓋
    建築物申請建築、使用執照之會審、會勘時，均利用職務上
    之影響力，要求業者採用營裕、宜航二公司之產品，以使業
    者乙○○得以銷售其所經營之消防器材予相關消防業者，使
    宜航公司得以獲得較高之利潤。事後乙○○徵得被告甲○○
    之同意，以開立遠期支票方式支付紅利，自八十一年被告甲○○等人入股至八十四年退股為止，共計約分紅三次，其中
    八十三年三、四月間，由乙○○簽發發票人均為營裕公司、
    付款人亦均為台灣中小企業銀行善化分行，票載發票日為八
    十三年四月五日、支票號碼為ＡＫ0000000號、票據金額為
    15萬元之支票一紙交付甲○○、甲○○並於支票屆期時，將
    該支票交由乙○○兌領後，再向乙○○收取現金15萬元；另
    於八十四年間簽發發票人為營裕公司、付款人則為台南區中
    小企業銀行安和分行之支票，此次金額包含甲○○、楊子濬
    、王銘、王建宗等股東之退股金及紅利，其中票載發票日
    為八十四年三月五日、支票號碼為ＡＢ00000000號、票據金
    額為40萬元之支票交予甲○○之妻丁○○，被告甲○○利用
    職務上權力，共計圖得八十二萬八千八百三十三元（以上宜
    航公司股東分紅支票兌領情形詳見附表一）之不法利益等語
    ，因認被告甲○○利用權力而為營利事業，依八十五年一月
    十五日條正前公務員服務法第十三條第三項規定，係犯刑法
    第一百三十一條第一項圖利罪嫌（下稱犯罪事實一）。
二、被告甲○○自八十一年間起，藉其個人擔任台南市警察局消
    防隊第一組組長之職務對台南市轄區內各相關消防業者所出
    售裝置在各公共建築物之消防設備有檢查之權勢，並以協助
    營裕、宜航二公司取得消防工程之報酬為由，向業者乙○○
    要求按月支付顧問費，乙○○因畏懼甲○○之權勢及為維持
    彼此間關係與業務之拓展，遂當面允諾按月給付。顧問費給
    付之情形為：
  (一)自八十一年至八十三年間，乙○○係按月付予甲○○三萬元
    ，後乙○○因經濟無法負擔，遂減少為每月一萬元，直至八
    十五年四、五月間為止。
  (二)旋甲○○於八十五年五月間，雖因涉嫌貪污治罪條例案件遭
    停職，然乙○○依舊畏懼甲○○在消防業界之勢力，仍以每
    月支付二萬元予甲○○作為顧問費之用，期間至八十七年五
    、六月（即甲○○復職前一個月）為止。上開顧問費或由甲○○本人至乙○○經營之營裕公司領取；或由知情之被告丁○○代被告甲○○前往營裕公司領取；或由乙○○本人拿至
    消防局交予甲○○。總計乙○○每月以現金或開立當月支票
    方式支付甲○○前開顧問費共計約二百一十八萬餘元。因認
    被告甲○○、劉玉玲共同涉犯貪污治罪條例第四條第一項第
    二款之藉勢勒索罪嫌（下稱犯罪事實二）。
貳、按犯罪事實應依證據認定之，無證據不得認定犯罪事實；又
    不能證明被告犯罪者，應諭知無罪之判決；刑事訴訟法第一
    百五十四條第二項、第三百零一條第一項分別定有明文。又
    認定不利於被告之事實，須依積極證據，苟積極證據不足為
    不利於被告事實之認定時，即應為有利於被告之認定，更不
    必有何有利之證據。再事實之認定，應憑證據，如未能發現
    相當證據，或證據不足以證明，自不能以推測或擬制之方法
    ，為裁判基礎。又告訴人之告訴，本以使被告受刑事訴追為
    目的，故其陳述是否與事實相符，自應調查其他證據，以資
    審認，苟其所為攻擊之詞，尚有瑕疵，則在此瑕疵未予究明
    以前，即不能遽採為斷罪之基礎。又刑事訴訟法第一百六十
    一條第一項規定：檢察官就被告犯罪事實，應負舉證責任，
    並指出證明之方法。因此，檢察官對於起訴之犯罪事實，應
    負提出證據及說服之實質舉證責任。倘其所提出之證據，不
    足為被告有罪之積極證明，或其指出證明之方法，無從說服
    法院以形成被告有罪之心證，基於無罪推定之原則，自應為
    被告無罪判決之諭知（最高法院三十年上字第八一六號、四
    十年台上字第八六號、五十二年台上字第一三○○號、六十
    一年台上字第三○九九號、九十二年台上字第一二八號判例
    參照）。
參、犯罪事實一部分：
一、本件公訴人認被告甲○○此有此部分之犯行，無非係以左列
    事由為其主要論據：
  (一)被告甲○○、楊子濬確實於八十二年間，擔任宜航公司股東
    之情，業據業者乙○○於九十年六月二十六日調查局詢問時
    陳稱：「當初我成立宜航公司主要目的係在銷售消防器材，
    為拓展本公司在台南地區之業務，遂答允由甲○○、楊子濬
    二人每人出資十萬元，以插暗股之方式加入本公司，因當時
    甲○○及楊子濬二人擔任台南市警察局消防隊一組組長及組
    員，主要負責台南市各建物消防工程進行會審、會勘之公共
    安全業務，經由渠二人之影響力，甚多業主即將消防工程交
    由宜航公司承作。當時股東尚有王銘及我太太。」、「因
    渠等二人為本公司幕後股東，透過渠等二人之影響力，當時
    台南市消防業界送審之消防工程，其中有關消防馬達項目之
    器材，均需向本公司採購，否則送審資料不易過關，為感謝
    渠二人之協助，故自八十年迄八十四年間退股為止，渠等二
    人每年分配之盈餘約三、四十萬元」等語，並先後於同日及
    同年八月十五日在檢察署偵訊時分別證稱：「宜航股東有王
    銘、楊子濬、甲○○」、「．．．，但當初是我與甲○○
    分配股數。」等語綦詳，另楊子濬於九十年六月二十九日在
    調查局詢問中亦供稱：「宜航公司負責人乙○○從北部轉到
    台南開業時，其為拓展其消防馬達及幫浦業務，遂找甲○○
    入股宜航公司協助開展業務，甲○○向他表示必須再找消防
    業者王銘及良美建設王建宗一起入股經營以方便擴展業務
    ，某日甲○○約我及王銘、王建宗前往位於台南市○○路
    ○段的宜航公司內談論股份，由甲○○及乙○○主導股份分
    配，當時也說我有一份，但我直覺這是非法的事，只因甲○○是我的直屬主官，我不敢當場拒絕，事後我與王銘商議
    將我的股份全權由他處理，我不過問。」等語，並於九十年
    六月二十九日偵查中時供稱：「‧‧‧不過甲○○確實有參
    加。」等語，復有由調查局持檢察官核發之搜索票至乙○○
    住處查扣之帳冊之支票存根數紙及帳簿附卷足按（交付予甲○○之支票票號及帳簿相關資料請參閱起訴書附表一），足
    徵被告甲○○確為宜航公司之股東，並從中分取紅利等情屬
    實，被告甲○○空言否認其有投資宜航公司云云，不足採信
    。
  (二)參以楊子濬於九十年六月二十九日在調查局詢問中供稱：「
    我在擔任台南市警察局消防隊一組組員時，對當時一組組長
    甲○○部分選擇性的安檢業務行徑認為早晚會出事，因當時
    一組業務係負責新大樓安檢，有些案子我認為安檢有問題，
    但他仍執意要通過，所以我才會向當時消防隊隊長吳明芳申
    請調動。」等語，且於同日偵查中亦供稱：「甲○○有他的
    人馬（業務），如建物安裝與甲○○較熟業者的消防設備，
    就較易通過安檢，如未採用他較熟業者的消防設備，他就會
    刁難。」、「不敢入股宜航公司第一點是道德法律上之問題
    ，我知道涉及利害關係應自行迴避，第二點我與其他幫浦廠
    商亦有交情」、「我是知道宜航公司與我們業務有間接利害
    關係因他們賣給器材商，我們是檢查器材商。」等語；另佐
    以證人乙○○於九十年六月二十六日偵查中證稱：「因消防
    界都知甲○○與我共同投資宜航公司，所以消防馬達部分銷
    售比較好。」、「外面傳說台南市消防業界送審消防工程，
    若採我們公司的消防馬達較易過關」等語，及證人王銘烔於
    九十年六月二十六日調查局詢問中所證稱：「大約是八十三
    年左右，有一次同業聚會，現場大家閒聊，有聽到同業向乙○○談到『其整套式的幫浦，台南市的業界沒有乙○○經手
    的幫浦好像就過不了，』，及於九十年七月十一日偵查中證
    稱：「在消防業者間，有聽說如使用宜航公司的幫浦，消防
    檢查會較易過」等語。按宜航公司係從事消防馬達及發電機
    買賣，而被告甲○○則係負責掌管公共安全檢查、新蓋建築
    物申請建築、使用執照之會審、會勘等業務已如前述，則被
    告甲○○與業者乙○○所經營之宜航公司其營業項目間，顯
    有職務上之利害關係。被告甲○○竟利用其上開職務上之機
    會及權勢，使其他消防業者為求順利通過檢查，而向被告甲○○所投資插股公司購買相關設備，則被告甲○○藉自身之
    權力以圖利自己之犯意甚明云云。
二、檢察官上訴則以：原審以證人楊子濬、乙○○及王銘等人
    之証詞為傳聞証據，不能使被告行使正當法律程序所保障之
    反對詰問權，認無證據能力云云。惟本件起訴時，刑事訴訟
    法尚未修正，並無所謂傳聞證據之適用，證人上開證詞應無
    所謂無證據能力之問題，故原審以上開證人等之證詞無證據
    能力為由，逕排除該等證人之證詞，似有誤會等語指摘原判
    決此部分不當。
三、訊據被告甲○○堅決否認有何前開事實一之犯行，辯稱：其
    並未在宜航公司插股，也沒有分過紅利云云。
四、程序方面：被告辯護人雖曾主張証人乙○○於警訊及調查站
    之証詞無証據能力。然按中華民國九十二年一月十四日修正
    通過之刑事訴訟法施行前，已依法定程序進行之訴訟程序，
    其效力不受影響，刑事訴訟法施行法第七條之三但書定有明
    文。查証人乙○○於警訊及調查局之証詞，均係於刑事訴訟
    法施行前，依原有效之正當程序所為之指証，並經原審於新
    法施行前之九十年十月九日合法提示調查（見原審卷一第50
    頁）依上開規定，自難認無証據能力，被告辯護人之上開主
    張，並無足取。
五、實體方面：經查：
  (一)被告甲○○確有繳納十萬元股金，入股宜航公司：
  1.證人乙○○於調查局南機組詢問時證稱：當初我成立宜航公
    司主要目的係在銷售消防器材，為拓展本公司在台南地區之
    業務，遂答允由甲○○出資新台幣十萬元，以插暗股之方式
    加入本公司，因當時甲○○及楊子濬二人擔任台南市政府警
    察局消防大隊一組組長及組員，主要負責台南市各建築物消
    防工程進行會審、會勘之公共安全業務，經由渠等二人之影
    響力，甚多業主即將消防工程交由宜航公司承作，當時股東
    尚有王銘及我太太等語（見偵卷1第98頁）。於同日偵訊
    時證稱：我公司總共十股，總共一百萬元，甲○○、我姊夫
    、我弟各一股，分別於八十年、八十一年初加入，並無作成
    書面，但我太太有將其作成流水帳冊，他們插股至八十三、
    八十四年間等語（偵卷1第104頁背面）。九十年八月十五日
    偵訊時證稱：當初是我與甲○○分配股數等語（見偵卷2第
    82頁背面）。於原審審理時證稱：宜航公司一共分十股，我
    自己五股，王銘二股、甲○○一股、王建宗一股。一股十
    萬元，楊、王均有交錢等語（見原審卷(二)第76頁）。
  2.證人丙○○於九十年六月二十六日查局南機組詢問時證稱：
    八十一年乙○○返回台南市開設營裕公司時，當時甲○○係
    任職台南市政府消防局第一組組長，楊子濬係甲○○之部屬
    ，渠等二人皆有各入一股金額新台幣十萬元參與分司經營，
    當時入股人員除甲○○、楊子濬外，尚有良美建設王建宗、
    一銘消防器材王銘、乙○○之姊夫郭世豪等人。八十一年
    間甲○○等人以每股十萬元入股營裕公司等語（見偵卷1第
    83頁）、同日偵訊中證稱：甲○○有插股宜航公司一股等語
    （見同上卷第91頁背面）。
  3.証人即原審同案被告楊子濬於九十年六月二十九日在調查局
    南機組詢問中亦供稱：乙○○‧‧‧為拓展其消防馬達及幫
    浦業務，遂找甲○○入股宜航公司協助開展業務，甲○○向
    他表示必須再找消防業者王銘及良美建設王建宗一起入股
    經營以方便擴展業務，某日甲○○約我及王銘、王建宗前
    往位於台南市○○路○段的宜航公司內談論股份，由甲○○
    及乙○○主導股份分配，當時也說我有一份等語（見偵卷1
    第205頁）。於九十年七月十一日調查局南機組詢問時供稱
    ：乙○○當時開設宜航公司時，他有邀甲○○入股‧‧‧位
    於台南市○○路○段之營業所談論入股宜航公司事宜，當時
    由甲○○、乙○○主導股份之分配，甲○○當場並表示我本
    人也算一份等語（見偵卷2第9頁）。於同日偵查中供稱：我
    在現場聽到甲○○、乙○○二人在分配何人幾股，也把我算
    入一股等語（見偵卷2第32頁背面）。於原審時供稱：甲○○介紹乙○○給我認識，有一次出勤，王說要到乙○○那裡
    坐，他們在談分股的事，我想甲○○和乙○○他們已談好認
    股的事等語（見原審卷1第51頁）。
  4.經核證人乙○○、丙○○、及原審同案被告楊子濬等就宜航
    公司股東大致包括甲○○、王建宗、王銘等人，股金每股
    十萬元，股東需繳納股金後，方得入股等公司成立之重點証
    述前後大致相符，應可採信。足證被告甲○○確有繳納十萬
    元股金，入股宜航公司。
  (二)被告甲○○確有於八十二下半年、及八十三年四月三十日上
    半年分別收受股利：
  1.證人乙○○調查局南機組詢問時證稱：‧‧‧大家言明一年
    分二次，上半年、下半年各乙次，股利分配金額係我太太丙○○在公司內依公司盈餘扣除公司週轉金額後計算，每次計
    算股利時甲○○、王建宗、王銘等人及我都會在公司台南
    市○○路○段271號等語（見偵卷1第179頁）。‧‧‧‧自
    八十二年至八十四年間以宜航或營裕公司名義開立支票，‧
    ‧‧第二次分紅，由我兌領支票十五萬元後將現金轉交給甲○○等語（見偵卷2第12頁背面）。於原審證稱：ＡＫ00000
    00支票上記載「王朝」背面有乙○○背書，這張票是要給甲○○，之所以會交給我，是希望領現金之後再交給他等語（
    見原審卷2第77~78頁）。
  2.證人丙○○於九十年六月二十六日調查局南機組詢問時證稱
    ：營裕公司係以現金或支票方式支付甲○○股利。該支票簿
    存根內容係由我本人記載，支票號碼ＡＫ0000000係本公司
    八十三年四月三十日支付甲○○入股本公司八十二年七月一
    日至十二月三十日下半年所應得之股利，金額為十五萬元。
    ‧‧‧大家言明一年分二次分配股利，上半年及下半年各一
    次，每次股利每人約拿到十幾萬至二十幾萬元不等等語（見
    偵卷第83~85頁）。按證人乙○○、丙○○就宜航公司半年
    分紅一次，分紅之金額，交付被告甲○○之方式供述前後一
    致；且核之被告自承有收取附表1之1編號(1)之支票；另參酌
    附表1之2編號(1)、編號(2)之支票是連號，其中編號(1)尚在編
    號(2)之後，二張支票票面金額均是十五萬元，及証人王銘
    於本院上訴審理時証述：有收取附表1之2編號(2)至(4)之支票
    ，是乙○○交付分紅用的（見本院上訴卷第133頁），足認
    証人乙○○、丙○○上開証述附表1之1編號(1)、附表1之2編
    號(2)均支付被告甲○○股利等語，並無悖於事實，而可採信
    。並有附表1之1編號(1)，附表1之2編號(1)支票附卷可資佐証
    ，足證被告甲○○確有收取股利之事實，可堪認定。
  (三)證人乙○○讓證人王銘、王建宗入股係基於被告甲○○之
    請求，並以其名義代繳股金，轉交股利：
  1.證人乙○○調查局南機組詢問時證稱：每股股金十萬元，他
    們均借用王建宗或王銘的名義開立前開股金支票給我；王
    建宗與王銘我原本不認識，但因為王建宗與王銘都是甲○○的好朋友。‧‧‧楊子濬因生性多疑不願列名股東，我
    因有求於甲○○及楊子濬，所以只好答應素不相識之王建宗
    及王銘入股等語（見偵卷2第12頁）。於原審時證稱：楊
    、王均有交錢，甲○○的部分，是叫王建宗拿給我的等語（
    見原審卷2第76頁）。
  2.證人王建宗於原審審理時證稱：（宜航公司）有幾股，我不
    清楚，有幾個人投資，我也不清楚，但是大部分都是他（應
    指乙○○）的親戚；（乙○○有那些親戚）詳細我不清楚，
    但是我相信負責人，所以對於投資之經營內容我也不會過問
    ；（投資比例）他跟我講說一股股金大概是十五萬元左右。
    至於幾股我不清楚。我也交一股的金額給他，我也只有投資
    一股；與乙○○是素昧平生的搭訕認識，約三個月後他就找
    我投資宜航公司，在這個投資之前沒有與乙○○之間有任何
    交易往來等語（見原審卷3第210頁、第215~216頁）。
  3.同案被告楊子濬於九十年六月二十九日在調查局南機組詢問
    中亦供稱：‧‧‧甲○○向他表示必須再找消防業者王銘
    及良美建設王建宗一起入股經營以方便擴展業務等語（見偵
    卷1第205頁）。
  4.則依證人乙○○、王建宗及同案被告楊子濬之上開證詞可知
    ，證人乙○○與宜航公司之另外股東王建宗並不熟識（從渠
    等證述之股東名冊看來，五股為證人乙○○之親友，另被告
    甲○○占一股，剩餘股才分配給王銘、王建宗），且証人
    王建宗對於該公司究有幾人投資、股東身份、該公司經營內
    容均不知悉；衡之公司營運方式、股東身份等均係考慮投資
    公司之重要事項，若非有所瞭解，豈有輕易入股之理，乃証
    人王建宗竟在對宜航公司毫無認識之情狀下而入股該公司，
    已悖於常理，顯見証人王建宗應係在被告甲○○之要求下，
    始入股宜航公司；再參以公務員投資營利事業本就是違反公
    務員服務法之相關規定（並不必然違反刑事處罰），依證人
    乙○○之說法，被告甲○○自有避嫌不願列名股東之情事，
    則證人乙○○於偵查及原審訊問時證稱：被告甲○○（為暗
    股）借用王建宗的名義開立股金支票繳交，並代其收取股利
    等語，應非虛構，並符合情理。
  (四)至於被告甲○○雖辯稱：附表1之1編號(1)支票不論金額或發
    票日均與證人乙○○所證述發放股金七萬八千八百三十三元
    不同，故該紙十萬元之支票，應是支付被告甲○○擔任補習
    班教官費之支票，與股利之發放無關云云。然被告甲○○於
    何時、何地擔任證人乙○○補習班教官並無証據足資佐証，
    自難為其有利之認定，縱認被告甲○○曾擔任証人乙○○補
    習班之教官，亦查無証據足資佐証附表1之1編號(1)之支票確
    係支付被告甲○○之教官費。再依證人乙○○、丙○○之前
    開證詞，宜航公司每年分二次分配股利，上半年及下半年各
    一次，每次股利不等，是股金發放之時間及金額，在宜航公
    司並非全然不變，被告甲○○先於其他股東，領取較高之股
    利，亦非不可能。另佐以被告甲○○所執之票號ＳＰＫ6010
    44支票與其餘分紅支票，支票號碼從ＳＰＫ601044至ＳＰＫ
    601053大致相連，足證該紙支票是與其他分紅支票同時簽發
    ，其支付予被告甲○○之理由，應係八十二年下半年之入股
    分紅，被告甲○○上開所辯稱之教官費云云，並無可採。
  (五)再被告甲○○辯稱：附表1之2編號(1)ＡＫ007273號支票憑票
    支付處書寫「王朝」，而非被告「甲○○」，且若果真該支
    票係支付被告甲○○宜航公司股利，衡情豈有由証人乙○○
    兌領之理云云。然查該張支票並無禁止背書轉讓，故並不需
    要持票人之背書即可兌領；再依証人乙○○於原審証稱「王
    朝」二字是我太太寫的沒錯，這張支票是要給甲○○的沒錯
    ，之所以交給我，是希望我領現金後再交給他等語（見原審
    卷2第78頁）；核與該張支票憑票支付處係書寫「王朝」之
    情相符，足證憑票支付處書寫「王朝」二字，僅係宜航公司
    內部作帳時股金發放之憑據，並非持票人係「王朝」，被告
    此部分所辯，亦難信採，其確有取得該次之宜航公司股利，
    亦可認定。
  (六)至於公訴人雖指被告甲○○有取得「第三次分紅」之款項即
    其中附表1之3編號(1)ＡＢ00000000號之支票一節，不惟為被
    告甲○○所否認，且該張支票提示者因距時久遠，已無從考
    究，此有臺南區中小企業銀行安和分行92年7月25日（九二
    ）南銀和分字第223號函文附卷可參（見原審卷3第45頁）；
    再佐以證人王銘於九十年七月十一日偵查中證稱：「（宜
    航公司總共分紅幾次？）我只拿過一、二次，後來我退股，
    有退我錢，是十五萬元，退股總金額為十五萬，他開一張支
    票給我。」（見偵卷2第27頁背面），及於原審証述：（是
    否一共分紅三次？）第一次七萬多元的票，我有收到三張，
    第二次之十五萬元的票，我也有收到，第三次我從未收到，
    如果有分的話，應該是乙○○吃掉了」等語（見原審卷2第
    184 頁），及證人王建宗於原審亦証述有分紅約二次等語（
    見原審卷3第210頁），足見公訴人所指第三次分紅交予被告
    甲○○之支票均無確切之證明，亦無積極之證據足以證明被
    告甲○○曾受領第三次分紅之款項，尚無可採。
  (七)按公務員利用權力、公款或公務上之秘密而圖利者，依刑法
    第一百三十一條處斷，公務員服務法第十三條第三項定有明
    文。依此，須公務員有利用其權力之行為而圖利，始足該當
    ，倘僅單純入股為股東，而無利用權力之情事，自與上開構
    成要件有間。查被告被告甲○○雖有入股宜航公司，並分配
    二次股利之事實，然是否有利用權力而圖利，即為本件應審
    酌之要點：查
  1.被告甲○○於八十一年十二月二十一日起至八十三年九月四
    日止，擔任台南市警察局消防隊第一組（即災害預防、會審
    、會勘等業務）組長職務，負責台南市政府轄區之公共安全
    檢查（包括公共建築物消防設備檢查）、新蓋建築物申請建
    築、使用執照之會審、會勘等業務，於八十三年九月五日調
    任該隊第三組（負責火災調查鑑識等業務）組長職務之情，
    為被告甲○○所不爭。又宜航公司係從事消防馬達及發電機
    買賣，此經證人乙○○、丙○○等證述在卷；被告甲○○既
    係負責掌管公共安全檢查、新蓋建築物申請建築、使用執照
    之會審、會勘等業務；再佐之証人楊子濬對於不敢入股宜航
    公司之原因，証稱：第一點是道德法律上之問題，我知道涉
    及利害關係應自行迴避，第二點我與其他幫浦廠商亦有交情
    ，．．．、（是否知宜航公司與你們業務有利害關係？有）
    ，有間接利害關係，因他們賣給器材商，我們是檢查器材商
    等情。則被告甲○○之職務與業者乙○○所經營之宜航公司
    營業項目間，顯有職務上之利害關係。
  2.然依証人乙○○於調查站及偵查中，即多次證稱「為拓展本
    公司在台南地區之業務」、「渠等二人對我業務拓展有影響
    力」、「所以即以宜航公司之股份攏絡甲○○、楊子濬二人
    」等語，另於原審更證述：「（要求參加宜航公司股東是他
    們自己參加的，還是你們邀請？）宜航當時在台南開始，我
    有邀請他們，時間約為八十一、二年間」等語（見原審卷2
    第76頁），足見被告甲○○會入股宜航公司係因證人乙○○
    為拓展宜航公司之業務，主觀上認為被告之身份對其業務有
    所助益，而主動邀請被告甲○○入股，應可認定。則被告甲○○雖入股宜航公司，並分配該公司股利，但尚難認被告甲○○就此部分有何【利用權力】而加入該公司、分配股利之
    行為，則被告甲○○入股、分配股利之行為，與公務員服務
    法第十三條第三項之「利用權力」之構成要件，已有未合。
  3.再查，証人楊子濬雖於調查站供証：我在擔任台南市警察局
    消防隊一組組員時，對當時一組組長甲○○部分選擇性的安
    檢業務行徑認為早晚會出事，因當時一組業務係負責新大樓
    安檢，有些案子我認為安檢有問題，但他仍執意要通過，所
    以我才會向當時消防隊隊長吳明芳申請調動等語（見偵卷1
    第205~206頁）；復於偵查中稱：甲○○有他的人馬（業務
    ），如建物安裝與甲○○較熟業者的消防設備，就較易通過
    安檢，如未採用他較熟業者的消防設備，他就會刁難等語（
    見偵查卷1第211頁背面）；另證人乙○○於偵查中證稱：因
    消防界都知甲○○與我共同投資宜航公司，所以消防馬達部
    分銷售比較好、（你如何得知台南市消防業界送審消防工程
    若採你們公司的消防馬達較易過關）外面傳的等語（見偵查
    卷1第105頁正面）；證人王銘於調查局調查時證稱：大約
    是八十三年左右，有一次同業聚會，現場大家閒聊，有聽到
    同業向乙○○談到「其整套式的幫浦，台南市的業界沒有乙○○經手的幫浦好像就過不了，甲○○是不是你們股東之類
    的談話等語（見偵卷1第110頁背面）、「我確實有聽說過，
    使用宜航公司的幫浦，消防檢查會較易過請檢察官再訊問其
    他業者」等語（見偵卷2第26頁背面）。然查：
  (1)証人楊子濬於本院上訴審審理時則証述：「（是否曾經說過
    因為甲○○選擇性的安檢行徑，你認為早晚會出事，而且有
    些案子你認為安檢有問題，他執意通過，所以你要求調動職
    務？）因為甲○○比較喜歡交朋友，有些不擅交際的廠商他
    就認為與他個性不合，所以對廠商態度有的就比較積極、有
    的就比較消極，但這與我入股宜航公司沒有關係」、「（所
    謂甲○○選擇性的安檢，是否包括宜航公司業務部分？）沒
    有，因為他對一些案件會比較積極，對一些廠商會比較積極
    的應對，會積極的去處理，所以我主觀上才會認為他可能跟
    那個廠商不錯，但整個案子不是針對某個器材，因為消防設
    備檢查時是檢查整個器材，消防檢查有四大部分，有一、二
    十種器材要檢查，乙○○賣的幫浦僅是安檢的一小項，宜航
    公司當時只賣幫浦，其餘設備沒有販賣。」等語（見本院上
    訴卷第129~130頁）；則証人楊子濬於調查站所為上開之供
    証係以其主觀之臆測之詞，尚難佐証被告甲○○有【利用權
    力】而圖利之情事。
  (2)再証人王銘於本院上訴審審理時，亦証述「（你在九十年
    六月二十六日調查站時是否有說【大約是八十三年左右，有
    一次同業聚會，現場大家閒聊，有聽到同業向乙○○談到『
    其整套式的幫浦，台南市的業界沒有乙○○經手的幫浦好像
    就過不了』，甲○○是否你們之股東之類的談話，是否確有
    其事要問乙○○才知道」，是否有講過該話）有，當時我們
    台南市有三家業者，同業的幫浦向乙○○買的比較多，因為
    他銷的量比較多，所以他們的同業可能忌妒才會講甲○○對
    乙○○比較好等話」、「（你有沒有查過，沒有使用宜航公
    司的幫浦，安檢就沒有辦法通過的情形？）沒有這種情形」
    等語（見本院上訴卷第131頁），則証人王銘上開所稱：
    大約是八十三年左右，有一次同業聚會，現場大家閒聊，有
    聽到同業向乙○○談到「其整套式的幫浦，台南市的業界沒
    有乙○○經手的幫浦好像就過不了，甲○○是不是你們股東
    之類的談話、我確實有聽說過，使用宜航公司的幫浦，消防
    檢查會較易過請檢察官再訊問其他業者云云，應係証人自其
    他同業聽得傳聞之事，至於是否確有此事，証人王銘並不
    知悉，証人王銘前開所為被告甲○○不利之証詞，並非本
    於其親身之經歷，自無足採。且王銘亦於本院上訴審否認
    有「未使用宜航公司之幫浦，安檢就無法通過之情」（見本
    院上訴卷第131頁）。
  4.查被告甲○○固有以插（暗）股方式出資十萬元加入乙○○
    所經營之宜航公司，雖有約定分紅等情，苟無確切証據証明
    其有利用權力圖得不法，僅為違背公務員利益迴避原則之問
    題。公訴人遽以被告事後分配紅利，即逕指為利用職務上之
    權力而圖得「不法利益」，尚非妥適。又被告對如何迫使業
    者採用乙○○所經營之宜航、或營裕公司銷售之消防安全器
    材，否則即藉安全檢查及審核使用執照會審（勘）之機會加
    以刁難，使乙○○藉以增加其銷售業績而獲取高利潤之情形
    ，尚未據公訴人就有關被告主管或監督之事務之具體個案指
    訴，公訴人未就被告當時因何主管或監督之事務之工程、對
    何公司機構、或個人予以刁難？對何業者逼迫使用乙○○之
    消防安全設備器材，以圖乙○○或被告甲○○之「不法利益
    」舉證以實其說，徒憑聽聞外傳之非親身經歷之事實，難遽
    認確有何確切證據證明。自難遽以刑法第131條、貪污治罪
    條例第6條第1項第4款相繩。矧原審共同被告楊子濬在調查
    站偵訊時亦圖解免脫身，不免有不利共同被告之微詞，如被
    告甲○○任組長時部分選擇性安檢，安檢有問題，但他執意
    要通過，所以申請調動云云（見偵卷1第205、206頁）。於
    偵查中稱「（你在調查筆錄供述甲○○選擇性安檢業務是何
    意？）甲○○有他的人馬（業務），如建物安裝與甲○○較
    熟業者的消防設備，就較易通過安檢，如未採用他較熟業者
    的器材，他就會刁難」云云（見偵卷1第211背面），然楊子
    濬既稱伊自己之股份轉給王銘，詳細情形股東幾個、王銘
    參加幾股，亦不甚明瞭，殆亦難知悉有何業者受刁難、何
    建物安裝與甲○○較熟業者之消防設備較易通過，又稱：聽
    說勤務中心有一、二人如吳金俊、蘇耀政有參與投資（指是
    甲○○之同黨，見同上卷頁）云云，惟查吳金俊於調查站詢
    問時否認有利用職務上機會要求台南市消防設備工程業者承
    銷（其與甲○○所投資）之卉兒粧視聽歌唱ＫＴＶ之酒卡等
    情（見偵卷2第55頁）。於偵查中亦陳稱「（是否知在那邊
    消費是那些人）我不知道，因未在現場。」、「（甲○○有
    無告訴你來消費很多都是業者？）沒有。」等情，難遽認有
    何不利被告甲○○之證言可採。又蘇耀政於調查站詢問時，
    亦陳稱「伊太太自朋友涂秀枝處得知卉兒粧視聽歌唱ＫＴＶ
    欲找人入股消息後，即向伊要25萬元，自行與涂秀枝投資前
    開ＫＴＶ，伊本身並未入股，也不知股東除伊太太、涂秀枝
    外，尚有何人。無利用職務上機會要求台南市消防設備工程
    業者承銷前開卉兒粧視聽歌唱ＫＴＶ之酒卡」、「（去消費
    的顧客大部分是何人）不知道。」等情（見偵卷2第43~45頁
    、第64頁背面），未指訴被告甲○○在此方面有何上開刁難
    或迫使消防設備業者推銷之情形。亦難資為不利被告甲○○
    之證詞。縱證人乙○○或稱「因消防界都知甲○○與伊共同
    投資宜航公司，所以消防馬達部分銷售比較好」、「外面傳
    的（採用乙○○經營公司之消防馬達較易過關）」（見偵卷
    1 第98、105頁），是如係乙○○利用甲○○等之噱頭廣告
    使銷售器材順利，否則甲○○僅插暗股，外界何以知悉被告
    甲○○投資乙○○之事？自與上開公訴人指訴之利用權力圖
    利（當指非法利益而有超額利潤之不法利益）尚屬有間，無
    從採為被告甲○○論罪科刑之確證。又乙○○、丙○○經本
    院上訴審、更一審傳喚均行蹤不明，無從採證（見本院上訴
    卷第117頁、更一審卷送達回證）。證人楊子濬亦於本院上
    訴審時到場證稱：「（有無特別提到甲○○利用自己之職務
    一定要乙○○給他入股？）沒有，這是乙○○跟我講的。」
    、「（乙○○為何要邀你入股？）當時乙○○是甲○○介紹
    的，去他公司時乙○○說要給我們股份，至於為何要讓我們
    入股要問乙○○，因為是他主動要求我們入股的。」等情（
    見本院上訴卷第128~129頁）。足見乙○○當係為求銷售獲
    利而主動邀請甲○○、楊子濬等入股，此參酌乙○○亦於調
    查站詢問時曾陳稱伊當初成立宜航公司主要目的係在銷售消
    防器材，為拓展本公司在台南地區之業務，遂答允甲○○之
    入股等語（見偵卷1第98頁、第178頁）。則乙○○之目的厥
    在銷售，有其考量，並非受強制一定要接受不可，況邀他人
    入股投資一起創業既有現金可取，衡情尤對身為負責人之乙○○有利，且楊子濬亦稱係乙○○主動要求入股，顯見乙○○之企圖借用甲○○、楊子濬之影嚮力或噱頭廣告，營求生
    意獲利可見。況乙○○自己在宜航公司獲利之情形可觀，就
    第一次分紅即有五股達394165元（78833×5＝394165），第
    二次分紅亦有五股（名為六股，其中一股既稱係代被告甲○○領取，已如上述，即予以排除，剩下五股）亦達有75萬元
    （15萬元×5＝75萬元，見偵卷2第68頁）。而被告甲○○僅
    在82、83年間各一次分紅，有股東分紅支票兌現情形可按（
    同上卷頁），並無對甲○○何特殊超額獲利之不法利益情形
    。則乙○○於調查站詢問時供稱：82、83年間被告甲○○等
    每人每年有高達3、40萬元之紅利云云，已有未合並無可採
    （見偵卷1第98頁）。至第三次分紅（即84年間分紅）則僅
    有帳簿情形可按，為證人即股東王銘已陳稱並未收到第三
    次分紅，如有是乙○○吃掉等情，已如上述，足見此部分顯
    有可疑，而無可採。
  5.綜上，証人楊子濬、乙○○、王銘或雖有為上開不利於被
    告之証詞，但或本於個人主觀臆測之詞，或非親身經歷，已
    難據為被告甲○○不利之証據；況本件被告甲○○雖有入股
    宜航公司及分配股利之事實，但尚無証據足証被告甲○○有
    如何利用權力圖得不法利益之不法行為或就主管或監督之事
    務，明知違背法令，而圖得不法利益之情形，檢察官亦未能
    就此部分提出証據以資佐証，則依現存之證據並不足以使本
    院形成被告甲○○有利用權力而圖利之確信，被告甲○○此
    部分犯罪尚屬不能證明。
肆、犯罪事實二部分：
一、公訴人認被告甲○○、劉玉玲二人共同涉犯前開罪嫌，無非
    以左列事由為其主要論據：
  (一)證人丙○○於調查局詢問中證稱：「甲○○從八十一年間至
    八十七年五、六月間，均有按月向營裕公司收取三萬元顧問
    費（八十六年初改為兩萬元），公司每月係以現金方式支付
    ，偶有開立當月月初支票支付前開顧問費，．．．」等語（
    見偵卷1第83~84頁），並於同日偵訊時證稱：「甲○○收顧
    問費從八十一年開始到八十七年間。」等語（見同上卷第92
    頁）。
  (二)證人乙○○亦於九十年六月二十六日調查筆錄中證稱：「因
    甲○○於八十一年間要求我每月必須支付渠一筆費用作為協
    助本公司取得台南市消防工程之報酬，我為維持彼此間關係
    及業務之拓展，遂答應其以顧問費之名義每月支付款項，從
    八十一年開始每月之費用為三萬元，至八十六年我太太丙○○反應負擔過重．．．，總計自八十一年至八十七年間我支
    付予甲○○之顧問費約二百餘萬元。」（見同上卷第98頁背
    面）；並於同日偵訊時證稱：「當時他主動跟我暗示，要我
    每月給他一筆費用，他說他開銷龐大，每個月賺得錢不夠用
    ，．．．最初是給三萬元，後因負擔不了故減為一萬元後，
    後他因案停職故我又增加為二萬元，總共給了他約二百萬元
    ，他都有按月向我拿。」等語綦詳（見同上卷第105頁背面
    至第106頁），且有如起訴書附表二所示之支票票根及支票
    影本數紙在卷足按。
  (三)從被告丁○○偵訊時、法院審理羈押時供述前後不一（或稱
    不知道、或稱係賭債等語），與被告甲○○供述亦顯矛盾。
    且證人乙○○於九十年八月十五日偵訊時證稱：我們有跟劉
    玉玲說這是當月的顧問費等語，則被告丁○○到證人乙○○
    住處所拿取之金錢，即非被告丁○○所稱之賭債甚明。
  (四)按被告甲○○係一現職之消防官員，與業者乙○○所經營之
    消防器材業間，本存有極大之利害關係，彼此間對於金錢之
    往來，更應特別謹慎，以免遭人非議，此乃一般人所應有之
    認知；則身為消防官員之妻之被告丁○○，前往業者乙○○
    處所拿取之金錢並非賭債，已如前述，則若非其知悉前往業
    者處所拿取之金錢，係先前早與業者相互約定好，須由業者
    每月按期支付之顧問費，否則豈敢隨意向業者收取金錢，而
    不擔心業者檢舉之理？再者，豈有向他人拿錢，從不問明所
    拿取之該筆金錢係作何用之理？惟被告丁○○竟供稱不知道
    那些是什麼錢，其上開辯稱顯係避重就輕之詞，而與經驗法
    則相違。
  (五)被告甲○○、丁○○二人係夫妻，對於彼此間相關金錢之出
    入本知之甚詳，而被告甲○○既會叫被告丁○○前往業者處
    收取金錢，更足以認定被告丁○○於向業者收取金錢之際，
    顯係知悉該筆費用為當月之顧問費無疑；況證人乙○○亦證
    稱於被告丁○○前來拿取顧問費時，均有當面告知是當月之
    顧問費，已如前述，則被告丁○○與被告甲○○間，就上開
    按月收取顧問費之犯行，確有犯意聯絡及行為分擔自堪予認
    定云云。
二、訊據被告甲○○、丁○○二人堅決否認有何此部分被訴犯行
    ，被告甲○○辯稱：並未向乙○○收取顧問費，且八十五年
    五月間當時已停職沒有什麼勢力，附表二之一編號(1)至(5)支
    票部分，係因沒有收入，向乙○○借款，並非顧問費等語。
    被告劉玉玲則辯稱：其雖有收取附表二之一編號(1)、(4)之支
    票，但並非顧問費等語。
三、按貪污治罪條例第四條第一項第二款之藉勢勒索財物罪，以
    公務員藉勢、藉端勒索財物，為該罪之犯罪構成要件。該條
    款所謂「藉勢勒索」，係指假藉權勢，恐嚇勒索之意。若公
    務員未假藉職務上之權力，或雖假藉職務上之權力，但並未
    實施恐嚇勒索之行為，或該他人非因公務員之恐嚇勒索行為
    產生畏怖心而交付財物者，均不該當於該罪之犯罪構成要件
    ，最高法院二十二年上字第三九八一號、三六一０號判例，
    及同院四十九年度台上字第一八三０號、八十六年度台上字
    第五二一四號判決可資參照。
四、經查：
  (一)公訴人雖指稱被告甲○○藉其個人擔任台南市警察局消防隊
    第一組組長之職務對台南市轄區內各相關消防業者所出售裝
    置在各公共建築物之消防設備有檢查之權勢，並以協助營裕
    、宜航二公司取得消防工程之報酬為由，向業者乙○○要求
    按月支付顧問費，乙○○因畏懼甲○○之權勢及為維持彼此
    間關係與業務之拓展，遂當面允諾按月給付云云，但就被告
    甲○○究係如何假借職務而行勒索財物之具體事証，則均未
    提出確實之証據証明，已非無疑。
  (二)再查，附表二之一，編號(1)ＡＰ0000000、編號(2)ＡＱ95958
    2、編號(3)ＢＭ0000000、編號(4)ＡＵ0000000、編號(5)ＡＳ0
       0000000紙（發票日、發票銀行、領取人及附於原審卷
       之處，均詳見附表二之一），雖分別經被告丁○○、甲○○提示兌領，附表二之一編號(6)ＡＭ0000000則由被告
       劉玉玲轉交案外人黃秀蘭兌現之事實，為被告甲○○、
       劉玉玲所不否認，並有附表二之一編號(1)至編號(6)ＡＰ
       0000000、ＡＱ00000 00、ＢＭ0000000、ＡＵ0000000、
       ＡＳ0000000、ＡＭ00000 00紙附卷足參，此部分之事
       實應堪信為真實。惟查：
  1.依附表二之一編號(1)至編號(5)ＡＰ0000000、ＡＱ0000000、
    ＢＭ0000000、ＡＵ0000000、ＡＳ0000000，五紙支票所載
    之時間起於八十六年一月八日止於八十七年二月十日，而被
    告甲○○因涉貪污治罪條例案件，遭停職處分之期間則為自
    八十五年五月八日起至八十七年七月十五日，此有臺南市消
    防局被告甲○○公務人員動態紀錄卡及職務動態簡介附卷足
    參（見偵卷2第93~95頁），則上開支票票載之發票日均係在
    被告甲○○遭停職處分期間，被告甲○○已無職務上之權力
    ，如非乙○○接濟幫助之友情，豈能長期支應？難遽認被告
    甲○○有「假藉職務上之權力，對他人勒索財物」之情形，
    從而証人乙○○縱令於該段期間交付支票與被告甲○○或丁○○，抑或給付現金與被告甲○○夫婦，亦難認有何「公務
    員藉勢勒索財物」之事實。
  2.附表二之一編號(6)ＡＭ0000000，金額一萬元，發票日期為8
    4年4月5日之支票，係由被告劉玉玲轉交証人黃秀蘭，此為
    被告甲○○、劉玉玲所不否認，核與証人黃秀蘭證述之情節
    相符。然依證人乙○○於原審之証述「（附表二顧問費之給
    付是否實在？）這個部分的錢很混亂，其中還包括神明的衣
    服錢、賭債，以及也有一些個人之債務問題」等語（見原審
    卷2第80頁），則此部分之款項究否係顧問費，尚難証明。
  3.再參酌証人乙○○、丙○○前後之證詞：
  (1)關於顧問費部分，證人乙○○於調查局南機組詢問時證稱：
    我為維持彼此間關係及業務之拓展，遂答應其以顧問費之名
    義每月支付款項等語（見偵卷1第98頁背面）、同日偵查時
    證稱：因聽說甲○○當時生活比較不好，當時他主動跟我暗
    示要我每月給他一筆費用。他說他費用龐大，每個月賺的錢
    不夠用，且我知他也很孝順，所以我給他，他就拿等語（見
    同偵卷第105頁背面）。則依証人乙○○上開証詞觀之，被
    告甲○○並未有利用其權力而勒索財物之行為；且証人乙○○於偵查中亦証述被告甲○○並未對其說過有如未按月給付
    顧問費要對其不利之事（見偵卷1第106頁正面），足證被告
    甲○○並未對證人乙○○有施加恐嚇勒索之行為。
  (2)再查證人乙○○於調查站南機組訊問時証述：從八十一年開
    始每月之費用為三萬元，至八十六年我太太丙○○反應負擔
    過重，才調降為二萬元至八十七年為止，總計自八十一年至
    八十七年間我支付予甲○○之顧問費約二百餘萬元。」（見
    偵卷1第98頁背面至99頁正面）、同日偵查時証稱「最近是
    給三萬，後因負擔不了，故減為一萬，後他因案停職，我又
    增為二萬元，總共給了他約二百萬元，他都有按月向我拿等
    語（見偵卷1第105頁背面至第106頁正面）、「81、82年間
    至87年間，因一開始在他停職前我每個月給三萬元，後因吃
    不消改給他一萬元，給他三萬期間應超過二年，在他停職後
    ，我又加一萬元給他，即給他二萬元，到他復職前一個月就
    未給他，約是87年6、7月間」等語（見偵卷1第195頁正面）
    。而證人丙○○於調查中則稱「：甲○○從81年間至87年5
    、6月間均有按月向營裕公司收取三萬元顧問費（86年初改
    為二萬元），公司每月係以現金方式支付，偶有開立當月月
    初支票支付前開顧問費」等語（見偵卷1第83頁最後一行起
    至84頁）。則依証人乙○○、丙○○上開之証詞觀之，彼等
    就給付被告甲○○二萬元顧問費之時間究係在85年8月5日被
    告甲○○遭停職後即給付二萬元，或是在86初開始給付被告
    甲○○顧問費兩萬元，彼等之証詞已不一致。
  (3)且被告取得顧問費方式，依證人乙○○調查中所証：不論現
    金或支票，有時甲○○會親自至本公司（台南市○○○街四
    十一巷十六號）向我本人領取，有時係由我親自交予甲○○
    ，但交付之地點有時在台南市消防局甲○○辦公室，有時雙
    方約在戶外並無特定地點等語（見偵卷1第99頁正面），並
    未言及有交付劉玉玲顧問費之情事。然於偵查中，証人乙○○則証述丁○○去拿顧問費時，我們有跟她說這是當月之顧
    問費等語（見偵卷2第82頁背面），前後就交付顧問費之情
    節，亦有不符。
  (4)又查証人乙○○於偵查中雖經檢察官訊及「（是否畏懼他即
    被告甲○○的權勢交付顧問費？）有一點這樣的心態」（見
    偵卷1第106頁正面）。然依證人乙○○於調查中先則稱稱：
    他因案停職故我又增加為二萬元等語，嗣於偵查中則證稱：
    在他停職後，我又加一萬元給他，即給他二萬元，到他復職
    前一個月就未給他，約是八十七年六、七月間等語，已如前
    述。則若果真証人乙○○係懼於被告甲○○之權勢而交付顧
    問費，豈可以任意降低金額，又會於被告甲○○遭停職期間
    ，未立即停止，竟依舊因懼怕被告甲○○之權勢而增加顧問
    費，反而於被告甲○○八十七年七月復職後，已再擁有職務
    上之權勢後，證人乙○○竟不再支付顧問費，衡情顯悖於常
    理。
  (5)綜上，証人乙○○、丙○○之證詞既有前開矛盾不一致之處
    ，且証人乙○○所証給付顧問費之時間及金額，又有悖於常
    理之理，縱有給付顧問費，亦難遽採為被告不利藉勢勒索之
    證據。況證人乙○○、丙○○歷次之證述均未言及被告甲○○有何假藉其職務上之權勢，而勒索財物之事証，已難依証
    人乙○○、丙○○上開証詞，而認被告甲○○有何貪污治罪
    條例第四條第二款規定之藉勢勒索財物之犯行。証人乙○○
    於原審更稱「（為何要給甲○○顧問費）因為他對我幫助很
    大，當初我只是要幫忙他而己」、「應該是公司成立後沒有
    多久，大概是八十一年左右。剛開始給多少，純粹是基於朋
    友關係，與生意沒有關連」等語。（見原審卷2第79~80頁）
    ，足証證人乙○○交付被告甲○○此部分之款項，並非因被
    告之勒索而交付，足堪認定。
  (三)至於公訴人另指証人乙○○給付被告甲○○如附表二之二所
    示之顧問費支票，即附表二之二編號(1)ＡＫ0000000、編號
    ＡＭ0000000、編號(3)ＡＭ0000000、編號(4)ＡＭ0000000、
    編號(5)ＡＰ0000000、編號(6)ＡＱ0000000、編號(7)ＡＴ0000
    000、編號(8)ＡＳ0000000之支票八紙（發票日、發票銀行、
    領取人及附卷處均見附表二之二所載）之情，而此部分固有
    證人乙○○、丙○○在宜航公司支票日曆簿，受款人名稱上
    或載「王朝顧問費」、或載「顧問費」等之記載；然上開支
    票被告等人既否認曾由被告甲○○或丁○○收受，或由被告
    甲○○夫婦提示兌領，自難僅以証人乙○○、丙○○之証詞
    ，及支票日曆簿之記載，即遽據為被告甲○○、丁○○收受
    顧問費而指為甲○○等利用其職務上之權力勒索財物之事實
    ，乙○○等之指訴尤難遽以認定被告甲○○有長期藉勢勒索
    之情形（詳如後述）。
  (四)又被告甲○○、丁○○等縱有領取上揭「顧問費」，然乙○○既於偵查中即已直陳「係因被告主動暗示，要伊每月給他
    一筆費用，他說他開銷費用龐大，每個月賺的錢不夠用，且
    伊知悉他很孝順，所以伊就給他，他就拿，最近是給三萬元
    ，後因負擔不了故減為一萬，後他因案停職故伊又增為二萬
    元，總共給了他約200萬，他都有按月向伊拿」、「（他有
    無向你說過如未按月給顧問費要對你不利？）無。」等語（
    見偵卷1第106頁），足見乙○○並無對被告甲○○之暗示置
    之不理，仍自願給付，即因案停職仍增加一萬元，顯有接濟
    幫助之意。又按乙○○既身為董事長，理應明白設職長期給
    薪有其目的。而「顧問」之職銜，衡情用意在事業上有所協
    助、影響力，顧問費自應屬一種職務之報酬。然因顧問有時
    並未發揮作用，亦有可能，名為顧問費，實際仍有可能成為
    贈與之質疑。此種給付，乙○○亦直陳「並非係因對宜航公
    司所承作之消防工程有要求比例之回扣」、「（顧問作何用
    ？）沒什麼用。」等情（見偵卷1第99頁、第106頁），況無
    論被告甲○○等有無公務員職務，乙○○均屬自願給付，自
    被告甲○○於87年7月間復職後，反而停止，足見亦非因被
    告有無公務職務而存在。又乙○○其給付顧問費應係在意於
    甲○○之業界影響力，然究有何影響力？乙○○則稱「（顧
    問作何用？）沒什麼用。」，此外被告甲○○在其主管或監
    督之事務上復無具體案例可認對於乙○○有何實質助益，即
    甲○○與乙○○間大道國宅之消防工程案，亦係在被告甲○○復職（停止顧問費）之後所發生。難遽認本件乙○○給付
    顧問費係因故遭甲○○藉勢恐嚇勒索所致，抑或甲○○在顧
    問期間，有何就主管或監督之事務明知違背法令，直接或間
    接圖自己或其他私人不法之利益之圖利情事。
  (五)綜上，本院綜合公訴人提出之証據資料，尚難認被告甲○○
    、丁○○有何共同藉勢勒索或不法圖利等之犯行，而檢察官
    上訴又未能提出其他補強証據以資証明，應認不能証明被告
    甲○○、丁○○此部分犯行。
伍、原審以不能証明被告甲○○、丁○○犯罪，而為被告二人此
    一部分無罪判決之諭知。本院經核原判決認事用法，並無不
    合。檢察官上訴意旨猶執前詞，指摘原判決此一部分不當，
    為無理由，應予駁回。
據上論結，應依刑事訴訟法第三百六十八條，判決如主文。
本案經檢察官曾銘芳到庭執行職務。
中    華    民    國    95    年    7     月    5     日
                   刑事第二庭  審判長法  官    葉居正
                                     法  官    吳森豐
                                     法  官    莊俊華
以上正本證明與原本無異。
檢察官如不服本判決應於收受本判決後十日內向本院提出上訴書
，其未敘述上訴理由者並得於提起上訴後十日內向本院補提理由
書。
                                      書記官   廖明娟
中    華    民    國    95    年    7     月    10    日
附表一之一
┌───┬─────┬──────┬──────┬─────┬─────┐
│編 號 │ 發 票 日 │  銀    行  │  票    號  │  提  示  │備註（原審│
│      │          │            ├──────┤          │偵審卷）  │
│      │          │            │  票面金額  │          │          │
├───┼─────┼──────┼──────┼─────┼─────┤
│(1)    │ 82.07.02 │ 台灣中小企 │ SPK601044  │  甲○○  │院一卷頁10│
│      │          │ 業善化分行 ├──────┤          │0偵二卷頁1│
│      │          │ 1330-3     │ 十萬元     │          │76        │
├───┼─────┼──────┼──────┼─────┼─────┤
│(2)    │ 82.10.05 │            │SPK601049   │  王銘  │院一卷頁10│
│      │          │            ├──────┤          │2偵二卷頁1│
│      │          │            │七萬八千八  │          │81        │
│      │          │            │百三十三元  │          │          │
├───┼─────┼──────┼──────┼─────┼─────┤
│(3)    │ 82.10.05 │            │SPK601050   │ 王銘   │院一卷頁10│
│      │          │            ├──────┤ 林明琴   │2偵二卷頁1│
│      │          │            │七萬八千八  │ 背書     │82        │
│      │          │            │百三十三元  │          │          │
├───┼─────┼──────┼──────┼─────┼─────┤
│(4)    │ 82.10.05 │            │SPK601052   │  王銘  │院一卷頁10│
│      │          │            ├──────┤          │3偵二卷頁1│
│      │          │            │七萬八千八  │          │84        │
│      │          │            │百三十三元  │          │          │
└───┴─────┴──────┴──────┴─────┴─────┘
  附表一之二
┌───┬─────┬──────┬──────┬─────┬─────┐
│編 號 │ 發票日   │  銀    行  │  票    號  │  提  示  │ 備    註 │
│      │          │            ├──────┤          │（原審偵、│
│      │          │            │  票面金額  │          │審卷）    │
├───┼─────┼──────┼──────┼─────┼─────┤
│(1)    │83.04.30  │ 台灣中小企 │ AK0000000  │  乙○○  │院一卷頁97│
│      │          │ 業善化分行 │            │          │偵二卷頁18│
│      │          │ 1330-3     │            │          │8         │
│      │          │            ├──────┤          │          │
│      │          │            │ 十五萬元   │          │          │
├───┼─────┼──────┼──────┼─────┼─────┤
│(2)    │83.04.30  │            │ AK0000000  │  王銘  │院一卷頁97│
│      │          │            │            │  台南企銀│偵二卷頁18│
│      │          │            ├──────┤  麻豆分行│7         │
│      │          │            │ 十五萬元   │          │          │
├───┼─────┼──────┼──────┼─────┼─────┤
│(3)    │83.04.30  │            │ AK0000000  │  王銘  │院一卷頁98│
│      │          │            │            │  台南企銀│偵二卷頁19│
│      │          │            │            │  麻豆分行│1         │
│      │          │            ├──────┤          │          │
│      │          │            │ 十五萬元   │          │          │
├───┼─────┼──────┼──────┼─────┼─────┤
│(4)    │83.04.30  │            │ AK0000000  │  王銘  │院一卷頁99│
│      │          │            │            │  6727    │院三卷頁9 │
│      │          │            │            │  台南企銀│、10      │
│      │          │            │            │  麻豆分行│          │
│      │          │            ├──────┤          │          │
│      │          │            │ 十五萬元   │          │          │
└───┴─────┴──────┴──────┴─────┴─────┘
 附表一之三
┌───┬─────┬──────┬──────┬─────┬─────┐
│編 號 │發 票 日  │  銀    行  │ 票   號    │ 提   示  │ 備    註 │
│      │          │            ├──────┤          │          │
│      │          │            │ 票面金額   │          │          │
├───┼─────┼──────┼──────┼─────┼─────┤
│(1)    │84.03.05  │ 台灣中小企 │ AB00000000 │          │已無可考  │
│      │          │ 銀安和分行 ├──────┤          │          │
│      │          │ 608-2      │  四十萬元  │          │          │
│      │          │            │            │          │          │
├───┼─────┼──────┼──────┼─────┼─────┤
│(2)    │84.05.30  │            │ B00000000  │          │已無可考  │
│      │          │            │            │          │          │
│      │          │            ├──────┤          │          │
│      │          │            │  二十萬元  │          │          │
│      │          │            │            │          │          │
└───┴─────┴──────┴──────┴─────┴─────┘
 附表一之三
┌───┬─────┬──────┬──────┬─────┬─────┐
│(3)    │84.07.05  │            │ AB00000000 │          │作廢      │
│      │          │            ├──────┤          │          │
│      │          │            │  一百萬元  │          │          │
├───┼─────┼──────┼──────┼─────┼─────┤
│(4)    │84.03.05  │            │ AM0000000  │          │          │
│      │          │            ├──────┤          │          │
│      │          │            │ 二十四萬元 │          │          │
│      │          │            │            │          │          │
│      │          │            │            │          │          │
├───┼─────┼──────┼──────┼─────┼─────┤
│(5)    │84.03.05  │            │ AM0000000  │          │          │
│      │          │            ├──────┤          │          │
│      │          │            │ 三十六萬元 │          │          │
├───┼─────┼──────┼──────┼─────┼─────┤
│(6)    │84.03.05  │            │ AM0000000  │          │          │
│      │          │            ├──────┤          │          │
│      │          │            │  三十萬元  │          │          │
└───┴─────┴──────┴──────┴─────┴─────┘
 附表二之一
┌───┬─────┬──────┬──────┬─────┬─────┐
│編 號 │ 發 票 日 │  銀    行  │ 票   號    │ 提   示  │ 備    註 │
│      │          │            ├──────┤          │（原審偵、│
│      │          │            │ 票面金額   │          │審卷）    │
├───┼─────┼──────┼──────┼─────┼─────┤
│(1)    │ 86.01.08 │ 台灣中小企 │AP0000000   │  丁○○  │院一卷頁10│
│      │          │ 銀善化分行 ├──────┤000-000-00│7、185    │
│      │          │ 1331-1     │二萬元      │46-1善化農│          │
│      │          │            │            │會        │          │
├───┼─────┼──────┼──────┼─────┼─────┤
│(2)    │ 86.03.05 │ 台灣中小企 │AQ0000000   │  甲○○  │院一卷頁10│
│      │          │ 銀善化分行 │            │ 33801-9  │5、185    │
│      │          │ 1801-1     ├──────┤ 善化郵局 │          │
│      │          │            │二萬元      │          │          │
│      │          │            │            │          │          │
├───┼─────┼──────┼──────┼─────┼─────┤
│(3)    │ 86.09.05 │ 台南企銀善 │BM0000000   │  甲○○  │院一卷頁11│
│      │          │ 化分行     ├──────┤台南郵局第│3、118、18│
│      │          │ 608-2      │二萬元      │二支局0338│5         │
│      │          │            │            │01-9      │          │
├───┼─────┼──────┼──────┼─────┼─────┤
│(4)    │ 87.01.08 │ 台灣中小企 │AU0000000   │  丁○○  │院一卷頁85│
│      │          │ 銀善化分行 ├──────┤ 中華商銀 │92-93、185│
│      │          │ 1331-1     │二萬元      │ 台南分行 │          │
│      │          │            │            │000-000-00│          │
│      │          │            │            │46-00 87年│          │
│      │          │            │            │1月14日提 │          │
│      │          │            │            │示        │          │
├───┼─────┼──────┼──────┼─────┼─────┤
│(5)    │ 87.02.10 │ 台灣中小企 │AS0000000   │  甲○○  │院一卷頁10│
│      │          │ 銀善化分行 ├──────┤ 善化郵局 │7         │
│      │          │ 1331-1     │二萬元      │          │          │
├───┼─────┼──────┼──────┼─────┼─────┤
│(6)    │84.04.05  │ 台灣中小企 │AM0000000   │黃秀蘭    │院一卷頁10│
│      │          │ 銀善化分行 ├──────┤萬泰台南00│6         │
│      │          │ 1331-1     │一萬元      │0000000000│          │
└───┴─────┴──────┴──────┴─────┴─────┘
 附表二之二
┌───┬─────┬──────┬──────┬─────┬─────┐
│編 號 │ 發 票 日 │  銀    行  │    票  號  │  提   示 │ 備    註 │
│      │          │            ├──────┤          │（原審偵、│
│      │          │            │   票面金額 │          │  審卷）  │
├───┼─────┼──────┼──────┼─────┼─────┤
│(1)    │83.12.08  │ 台灣中小企 │ AK0000000  │ 1331-1   │院一卷頁10│
│      │          │ 銀善化分行 ├──────┤ 善化郵局 │0         │
│      │          │ 1330-3     │二萬五千二百│          │          │
│      │          │            │元          │          │          │
├───┼─────┼──────┼──────┼─────┼─────┤
│(2)    │ 84.04.19 │ 台灣中小企 │  AM0000000 │ 大賦公司 │院一卷頁10│
│      │          │ 銀善化分行 │            │ 南區大同 │4         │
│      │          │ 1330-3     │            │ 00000000 │          │
│      │          │            │            │ 0872-2   │          │
│      │          │            │            │          │          │
│      │          │            ├──────┤          │          │
│      │          │            │   三  萬元 │          ├─────┤
│      │          │            │            │          │          │
├───┼─────┼──────┼──────┼─────┼─────┤
│(3)    │ 84.05.05 │ 台灣中小企 │  AM0000000 │  王建宗  │院一卷頁10│
│      │          │ 銀善化分行 │            │ 農民永康 │6         │
│      │          │ 1331-1     │            │ 00000000 │          │
│      │          │            │            │ 93-6     │          │
│      │          │            ├──────┤          ├─────┤
│      │          │            │   一萬元   │          │          │
│      │          │            │            │          │          │
├───┼─────┼──────┼──────┼─────┼─────┤
│(4)    │ 84.07.05 │ 台灣中小企 │  AM0000000 │ 30693-6  │院一卷頁10│
│      │          │ 銀善化分行 │            │ 善化農會 │5         │
│      │          │ 1330-3     ├──────┤          │          │
│      │          │            │ 一萬一千七 │          │          │
│      │          │            │ 百六十元   │          │          │
│      │          │            │            │          │          │
├───┼─────┼──────┼──────┼─────┼─────┤
│(5)    │ 85.09.20 │ 台灣中小企 │  AP0000000 │ B50607-3 │院一卷頁10│
│      │          │ 銀善化分行 │            │ 善化農會 │6         │
│      │          │ 1331-1     ├──────┤          │          │
│      │          │            │  三萬元    │          │          │
│      │          │            │            │          │          │
├───┼─────┼──────┼──────┼─────┼─────┤
│(6)    │ 86.04.05 │ 台灣中小企 │  AQ0000000 │  永大光  │院一卷頁10│
│      │          │ 銀善化分行 │            │ 華南赤崁 │7         │
│      │          │ 1331-1     │            │ 7949-1   │          │
│      │          │            │            │ 李忠民   │          │
│      │          │            │            │ 86.8.25  │          │
│      │          │            │            │ 交換提示 │          │
│      │          │            ├──────┤          │          │
│      │          │            │  二萬元    │          │          │
│      │          │            │            │          │          │
├───┼─────┼──────┼──────┼─────┼─────┤
│(7)    │ 86.07.08 │ 台灣中小企 │  AT0000000 │  永大光  │院一卷頁85│
│      │          │ 銀安平分行 │            │ 華南赤崁 │90-91     │
│      │          │ 2960-3     │            │ 7949-1   │          │
│      │          │            │            │ 李忠民   │          │
│      │          │            │            │ 86.8.23  │          │
│      │          │            │            │ 交換提示 │          │
│      │          │            ├──────┤          │          │
│      │          │            │  二萬元    │          │          │
├───┼─────┼──────┼──────┼─────┼─────┤
│(8)    │ 86.11.10 │ 台灣中小企 │ AS0000000  │ 台聯診所 │院一卷頁10│
│      │          │ 銀善化分行 │            │ 華南銀行 │4         │
│      │          │ 1330-3     │            │ 台南分行 │          │
│      │          │            │            │ 00000000 │          │
│      │          │            │            │ 15030    │          │
│      │          │            │            │ 善化農會 │          │
│      │          │            │            │          │          │
│      │          │            ├──────┤          │          │
│      │          │            │ 二萬元     │          │          │
└───┴─────┴──────┴──────┴─────┴─────┘


司法院資訊處製作；財團法人民間司法改革基金會備份。
